【裁判字號】    90,判,748
【裁判日期】    900504
【裁判案由】    請求照價收買承佃耕地
【裁判全文】
最  高  行  政  法  院  判  決                      九十年度判字第七四八號
    原      告  辰 ○ ○
                丁 ○ ○
                ｆ ○ ○
                Ｅ ○ ○
                Ｈ○○○
                天 ○ ○
                庚 ○ ○
                甲 ○ ○
                Ｙ ○ ○
                ｃ ○ ○
                午 ○ ○
                ａ○○○
                ｂ ○ ○
                黃 ○ ○
                Ｔ ○ ○
                己 ○ ○
                申 ○ ○
                未 ○ ○
                地 ○ ○
                Ｉ ○ ○
                Ｌ ○ ○
                Ｇ ○ ○
                Ｗ ○ ○
                Ｘ ○ ○
                酉 ○ ○
                Ｒ ○ ○
                丙 ○ ○
                宇 ○ ○
                乙 ○ ○
                亥 ○ ○
                Ｐ ○ ○
                Ｃ ○ ○
                Ｋ ○ ○
                戌 ○ ○
                卯 ○ ○
                壬 ○ ○
                Ｂ ○ ○
                Ｆ ○ ○
                Ｏ ○ ○
                Ａ ○ ○
                戊 ○ ○
                Ｄ ○ ○
                子 ○ ○
                Ｊ ○ ○
                癸 ○ ○
                辛 ○ ○
                Ｚ ○ ○
                ｄ ○ ○
                ｅ ○ ○
                Ｑ ○ ○
                Ｕ ○ ○
                Ｍ ○ ○
                Ｖ ○ ○
                Ｓ ○ ○
                丑 ○ ○
                Ｎ ○ ○
                玄○○○
    兼共同訴訟代理人
                宙 ○ ○
                巳 ○ ○
                寅○○○
    被      告  宜蘭縣政府
    代  表  人  劉守成
右當事人間因請求照價收買承佃耕地事件，原告不服內政部中華民國八十八年八月四
日臺八八內訴字第八八○四九一八號再訴願決定，提起行政訴訟。本院判決如左：
    主  文
原告之訴駁回。
訴訟費用由原告負擔。
    事  實
緣原告等分別承租訴外人陳純隆等所有坐落宜蘭縣羅東鎮○○段八一六號等土地。原
告等於八十七年十一月間向被告申請依土地法第三十三條規定代為照價收買上開承佃
土地，被告分別以八十七年十一月二十六日府地權字第一四三四七八號函復原告等略
以：「．．．二、查土地法第三十三條耕地承佃人得請求縣市政府代為照價收買之規
定，前經內政部邀集法務部、財政部及經濟部等有關機關研酌，．．．該法條相關執
行要件，如代為照價收買之程序、地價標準、交付土地等，同法及其施行法均未規定
，．．．在該法未明定前，為兼顧雙方當事人權益，除代為照價收買之地價達成協議
外，土地法第三十三條尚難執行．」，而否准其申請。原告不服，循序提起訴願、再
訴願，均遭決定駁回，遂提起行政訴訟，茲摘兩造訴辯意旨如次：
原告起訴意旨略以：壹、原告依土地法第三十三條請求被告代為照價收買原告所承租
之三七五租約耕地，於法有據：一、土地法及其施行法自施行法公布之日施行，土地
法施行法於廿四年四月五日公布，廿五年三月一日施行，已施行六十三年之久。如行
政機關認土地法有窒礙難行，應依八十六年七月廿一日總統令修正中華民國憲法增修
條文第三條第二項第二款及修正前三十六年十二月廿五日施行之原憲法第五十七條第
三款規定移請立法院覆議，惟憲法施行至今，亦達五十餘年之久，在此期間，行政機
關從未對土地法移請立法院覆議，被告自無權以難以執行為由，拒絕履行法定義務。
二、行政法院八十六年度判字第一四四九號判決，就類似相同之案件，撤銷再訴願決
定、訴願決定及原處分，其理由略以：「行政機關之行政行為或其他一切行政活動，
均不得與法律相牴觸，為依法行政原則之基本精神。本件首揭土地法第三十三條既明
文規定承佃人得請求該管縣市政府代為照價收買之要件，則被告自應對原告之請求是
否符合上開要件予以審酌，並據為准駁，不得以該條相關事項及如何收買均無規定，
或對土地所有權人權益影響殊鉅為由，以行政院函示擬研修土地法，目前尚難執行為
由，拒絕適用土地法第三十三條之規定，以符依法行政原則。從而，原告主張，尚非
無據。被告徒以行政院八十四年九月四日臺八十四內三二三三一號函意旨，否駁原告
請求，尚有未合。」由上開行政法院判決，已明確釋示不得以土地法相關事項及如何
收買均無規定，或對土地所有權人權益影響殊鉅，或舉上開行政院函，而拒絕執行照
價收買。貳、原再訴願決定所援引行政院八十四年九月四日臺內三二三三一號函等，
均有違憲法基本國策及土地政策之規定：一、「國民經濟應以民生主義為基本原則，
實施平均地權，節制資本，以謀國計民生之均足。」、「國家對於土地之分配與整理
，應以扶植自耕農及自行使用土地人為原則，並規定其適當經營之面積。」憲法第一
四二條、第一四三條第四項著有明文。二、制定實施耕者有其田條例時，因考量地主
之抗拒，於該條例第十條規定地主得保留三甲之耕地。故未貫徹使耕者有其田，為當
時執行政策之考量。惟民生主義為我憲法明定之基本國策，扶植自耕農及自行使用土
地人，更為我中華民國對於土地之分配與管理之政策，載明憲法，以資遵循。行政機
關制定政策、頒佈行政命令應受右開憲法之限制至明。三、右開行政院函等解釋以實
施耕者有其田條例第十二條對地主保留地之出賣與否，地主得自由決定云云。再查：
實施耕者有其田條例為土地法之特別法，應優先於土地法而為適用，惟實施耕者有其
田條例，既經明令廢止，則應回歸土地法之適用，其理甚明。上開函援引已廢止之實
施耕者有其田條例，作為拒絕代承佃人照價收買之請求，於法尚有未合。四、右開函
另以實施耕者有其田之政策目的與階段性任務已完成，不宜援用土地法第三十三條、
三十四條等規定云，違憲悖法，委無足採：（一）扶植自耕農及自行使用土地人，為
民生主義之要旨，且為我憲法明定之基本土地政策。原告承租農地耕作大多已有數十
年時間，在承租期間，年年繳租，而無法取得土地，本於民生主義及我憲法之基本土
地政策，自應使自任耕作之佃農取得土地所有權，以符我基本國策。（二）右開函指
實施耕者有其田之政策目的與階段性任務已經完成云云，但全國數十萬佃農為何仍無
法耕作其自有土地？卻仍需繳納租穀耕作地主之土地？而地主不自任耕作，卻能坐享
租穀？實施耕者有其田之政策尚未貫徹，實洞若觀火。原再訴願決定、訴願決定及原
處分竟援引右開函，拒絕原告申請原處分機關代為照價收買之請求，顯非適法。（三
）原再訴願決定亦指土地法第三十三條、第三十四條尚合法有效，則行政機關為何有
權「不宜援引適用」？原再訴願決定拒絕適用現行有效之土地法第三十三條等相關規
定，於法自有違誤。五、原再訴願決定以現階段政策為由駁回再訴願，違法之處又何
止一端：（一）扶植自耕農為明載憲法之基本國策，土地法第三十三條規定佃農得請
求代為照價收買承佃土地，本為落實基本國策。（二）目前現存之三七五租約，其成
立時間均在五十年之前，甚有達百年以上者，現行階段，佃農與地主成立耕地租賃者
，可謂少之又少。原再訴願決定所謂耕地租賃為促進耕地利用與流通方式之一，悖離
事實，委無足採。（三）原告等之三七五耕地租約俱經合法成立且經主管機關登記，
原再訴願決定竟以「促進耕地租賃合法化為政策目標」云云，駁回再訴願，顯非適法
。（四）使自耕農取得自耕土地，為我中華民國立國至今之基本國策，明載憲法以資
遵循，原告等依土地法第三十三條之規定，請求代為照價收買承佃土地，於法有據。
參、行政法院八十六年九月份庭長、評事聯席會議所為決議內容，於法尚有未合：一
、「承佃耕作之土地，合於左列情形之一時，如承佃人繼續耕作滿八年以上，得請求
該管縣市政府代為照價收買之：一、土地所有權人為不在地主。二、土地所有權人非
自耕農。」土地法第三十三條著有明文。二、由右開條文可知「得請求該管縣市政府
代為照價收買之。」係指承佃人是否請求該管縣市政府照價收買，有自行決定之權，
非指縣市政府有決定是否有代為照價收買之行政裁量權，實至灼然。右開聯席會議指
依土地法第三十三條縣市政府有是否代為照價收買之必要之行政裁量權云云，適用法
律容有誤會。肆、綜上，原處分、訴願決定、再訴願決定之認事用法，均有違誤，請
均予撤銷等語。
被告答辯意旨略以：查土地法第三十三條有關耕地承佃人得請求縣市政府代為照價收
買之規定，前經內政部邀集法務部、財政部及經濟部等有關機關研酌，基於下列理由
，目前尚難執行，並由內政部研修土地法以杜爭議：（一）就法律適用而言：依土地
法第三十三條請求縣市政府代為照價收買承佃耕地，固為現行有效之法律，惟代為照
價收買涉及承佃人與土地所有權人雙方權益，該法條相關執行要件，如代為照價收買
之程序、地價標準、交付土地等，同法及其施行法均未規定，依中央法規標準法第五
條第二款規定，關於人民之權利義務應以法律定之，故土地法第三十三條代為照價收
買之相關執行要件，在該法未明定前，為兼顧雙方當事人權益，除請求代為照價收買
之地價達成協議外，土地法第三十三條尚難執行。（二）就政策考量言：１目前地主
出租土地，大部分為依實施耕者有其田條例第十條規定合法保留之出租耕地，而於同
條例第十二條規定，地主保留耕地出賣時，現耕農民有優先購買權，購買地價由雙方
協議，意即地主保留耕地之出賣與否？係由地主自由決定，非強制規定。若於依該條
例實施耕者有其田後又予代為照價收買，法理上洵非恰當。２實施耕者有其田之政策
目的與階段性任務已經完成，加以現時社會型態、經濟環境已有劇烈改變，諸多規定
已不合時宜，故實施耕者有其田條例經奉總統依法明令廢止。基於其廢止之意旨，今
後政府扶植自耕農，以由政府舉辦購地貸款，於現耕農民協議價購地主保留出租耕地
時得申請之為宜，而土地法關於實施耕者有其田之第三十三條、第三十四條等規定，
自不宜援引適用，免與實施耕者有其田條例廢止之旨意相違。上開結論經內政部報奉
行政院八十四年九月四日臺八十四內字第三二三三一號函復：「儘速辦理」。嗣內政
部八十五年七月二十日以臺八十五內地字第八五○七○七八號函再次重申，關於土地
法第三十三條條文修正及未修法前之處理方法相關事宜乙案，仍請依行政院八十四年
九月四日臺八十四內字第三二三三一號函規定意旨辦理。本件原告請求被告依土地法
第三十三條規定，代為照價收買乙節，被告依上開說明，在內政部尚未修正該條文前
，難以執行，予以婉拒，依法尚無違誤。且依大院八十六年九月份庭長、評事聯席會
議亦認主管縣市政府審酌土地法第三十三條耕地承佃人得請求縣市政府代為照價收買
之規定，基於法令適用與政策考量，未准耕地承佃人代為照價收買之請求，並未逾越
行政裁量權，被告處分並無違誤，請駁回原告之訴等語。
    理  由
按「承佃耕作之土地，合於左列情形之一時，如承佃人繼續耕作滿八年以上，得請求
該管縣市政府代為照價收買之：一、土地所有權人為不在地主。二、土地所有權人非
自耕農。．．．」土地法第三十三條固有明文規定。本件原告等分別承租訴外人潘聰
明等所有坐落宜蘭縣礁溪鄉○○段一二六號等土地。原告等於八十七年十一月間向被
告申請依土地法第三十三條規定代為照價收買上開承佃土地，被告分別以八十七年十
一月二十六日府地權字第一四三四七八號函復原告等略以：「．．．二、查土地法第
三十三條耕地承佃人得請求縣市政府代為照價收買之規定，前經內政部邀集法務部、
財政部及經濟部等有關機關研酌，．．．該法條相關執行要件，如代為照價收買之程
序、地價標準、交付土地等，同法及其施行法均未規定，．．．在該法未明定前，為
兼顧雙方當事人權益，除代為照價收買之地價達成協議外，土地法第三十三條尚難執
行．．．」，而否准其申請。原告等不服，循序提起行政訴訟主張：行政院對於立法
院決議之法律案，如認為有窒礙難行時，得經總統之核可，於該決議案送達行政院十
日內，移請立法院覆議，行政機關從未就土地法移請立法院覆議，被告自無權以難以
執行為由，拒絕履行法定義務，另土地法第三十三條既明文規定承佃人得請求該管縣
市政府代為照價收買之要件，則被告自應對原告之請求是否符合上開要件予以審酌，
並據為准駁，不得以該條相關事項及如何收買均無規定或對土地所有權人權益影響殊
鉅為由，拒絕執行照價收買，原再訴願決定所援引行政院八十四年九月四日臺內三二
三三一號函等，均有違憲法基本國策及土地政策之規定云云。按土地法第三十三條規
定土地所有權人為不在地主或非自耕農，承佃人繼續耕作滿八年以上，得請求該管縣
市政府代為照價收買之，係規定承佃人得請求該管縣市政府代為照價收買之要件，尚
非規定農地承佃人繼續耕作滿八年以上，主張承佃耕作之土地有合於土地法第三十三
條所列情形之一，請求該管縣市政府代為照價收買時，該管縣市政府即有應代為照價
收買之義務，自難謂該管縣市政府就是否有代為照價收買之必要，毫無審酌裁量之權
。土地法第三十三條規定代為照價收買涉及承佃人與土地所有權人雙方權益，該法條
相關執行要件，如代為照價收買之程序、地價標準、交付土地等，同法及其施行法均
未規定，依中央法規標準法第五條第二款規定，關於人民之權利義務以法律定之，故
行為時土地法第三十三條代為照價收買之相關執行要件，在該法未明定前，為兼顧雙
方當事人權益，除請求代為照價收買之地價達成協議外，該法第三十三條尚難執行。
主管縣市政府審酌上情以行為時土地法第三十三條耕地承佃人得請求縣市政府代為照
價收買之規定，未准耕地承佃人代為照價收買耕地之請求，並未逾越行政裁量權。上
開法律見解，為本院最近多數所持意見，本院八十六年度判字第一四四九號判決與上
開意旨不符部分，爰不再援用。是以土地法第三十三條規定，係因該法條相關執行要
件，同法及其施行法均未規定，依中央法規標準法第五條第二款規定，關於人民之權
利義務以法律定之，故行為時土地法第三十三條，除請代為照價收買之地價達成協議
外，尚難執行，原告等訴稱土地法第三十三條為有效法律，不得以難以執行為由拒絕
執行云云，容有誤解。又查據被告答辯略謂；實施耕者有其田之政策目的與階段性任
務已經完成，加以現時社會型態、經濟環境已有劇烈改變，諸多規定已不合時宜，故
實施耕者有其田條例經奉總統依法明令廢止。基於其廢止之意旨，今後政府扶植自耕
農，以由政府舉辦購地貸款，於現耕農民協議價購地主保留出租耕地時得申請之為宜
，而土地法關於實施耕者有其田之第三十三條、第三十四條等規定，自不宜援引適用
，免與實施耕者有其田條例廢止之旨意相違等語。經核與現時國情相合，故扶植自耕
農固為憲法之基本國策，惟並非唯有強制地主將保留地出售始能達成憲法上扶植自耕
農之目標，原告等訴稱在考量時空環境因素而否准原告之請求照價收買承佃耕地，違
反憲法基本國策及土地政策乙節，亦有誤會。況八十九年一月二十六日修正公布之土
地法業已刪除第三十三條之規定，益見該條規定確對土地所有權人之權益影響重大，
在相關法律制定之前，尚難予執行。從而，原告等所訴核無可採，被告以行為時土地
法第三十三條相關執行要件，如代為照價收買之程序，地價標準、交付土地等，同法
及其施行法均未明定前，為兼顧雙方當事人權益，除請求代為照價收買之地價達成協
議外，土地法第三十三條尚難執行等由，而否准原告等之申請，揆諸上開說明，經核
並無違誤，一再訴願決定遞予維持，亦無不合。原告等起訴意旨尚難認為有理由，應
予駁回。
據上論結，本件原告之訴為無理由，爰依行政訴訟法施行法第二條、行政訴訟法第九
十八條第三項前段，判決如主文。
中    華    民    國     九十        年      五      月       四        日
                    最 高 行 政 法 院  第 一 庭
                                審 判 長 法  官      黃  綠  星
                                         法  官      彭  鳳  至
                                         法  官      蔡  進  田
                                         法  官      黃  璽  君
                                         法  官      廖  宏  明
右  正  本  證  明  與  原  本  無  異
                                         法院書記官  彭  秀  玲
中    華    民    國     九十        年      五      月       四        日


司法院資訊處製作；財團法人民間司法改革基金會備份。
